臺灣臺南地方法院民事判決
109年度建字第75號
原      告  葉仁吉

被      告  李勝嘉

訴訟代理人  李暐澈
上列當事人間請求給付工程款事件，經本院於民國110年3月23日
言詞辯論終結，判決如下：
    主  文
原告之訴駁回。
訴訟費用由原告負擔。
    事實及理由
一、本件原告起訴主張：被告於民國107年12月12日與原告訂立
    工程承攬合約書，將門牌號碼臺南市○區○○路0段000巷00號
    建物（下稱系爭建物）之屋後增建鋼鐵結構4樓層工程(下稱
    系爭工程)，交由原告承攬，雙方約定系爭工程之報酬為新
    臺幣（下同）120萬元；嗣被告又將系爭建物之衛浴、水、
    電工程及5樓以上之工程（下稱系爭工程以外工程）交由原
    告承攬，雙方約定報酬為130萬元。茲因原告業已支出材料
    費用、工資費用145萬2,938元，惟被告至今僅給付系爭工程
    之報酬84萬元。為此，爰依兩造訂立之承攬契約，提起本訴
    ，請求被告給付報酬等語。並聲明：被告應給付原告61萬2,
    938元及自民事起訴狀繕本送達被告之翌日起至清償日止，
    按週年利率5%計算之利息。
二、被告抗辯：原告當初陳稱其係訴外人家益工程行（按：家益
    工程行乃訴外人葉家慶獨資設立、未辦理商業登記之商號）
    之代理人，與伊訂立契約之當事人應為葉家慶；又系爭工程
    完成部分未及1成，且伊從未就系爭工程以外工程與原告約
    定，並無系爭工程以外工程存在等語。並聲明：原告之訴駁
    回。
三、兩造不爭執之事項：
　㈠被告於107年12月12日與經由原告所代理、由葉家慶出資設立
    之家益工程行訂立工程承攬合約書（下稱系爭契約），將系
    爭工程交由家益工程行承攬，雙方約定系爭工程之報酬為12
    0萬元，系爭工程應按工作進度分4期付款，系爭工程期間自
    107年12月起至108年2月28日止。
　㈡被告已於107年12月間、108年1、2月間，分別按系爭工程之
    工作進度給付2期之工程款，共計84萬元予原告。
　㈢系爭工程尚未完成。
　㈣系爭建物屋後增建之構造物屬於違章建築，於施工期間遭人
    舉發，經臺南市政府於108年1月15日以府工使一字第108009
    3101號函文第1次勒令停工；其後，被告持續增建至第3層結
    構體之組模、組筋，臺南市政府再於108年2月1日以府工使
    一字第1080171559號函文第2次勒令停工；嗣被告仍持續增
    建，臺南市政府復於108年5月2日以府工使一字第108051784
    5號函文認定系爭建物屋後增建3層之構造物為違章建築，通
    知被告應於108年5月30日前自行拆除並恢復原狀，逾期未自
    行改善，將強制拆除，此有前揭函文影本3份在卷可按（參
    見本院卷第123頁至第129頁）。
　㈤被告前以葉家慶與原告僅施作系爭工程之1、2層鋼筋部分，
    佔系爭工程工程進度10%，即以系爭工程遭人檢舉為由，拒
    絕施工，被告業以系爭工程因可歸責於葉家慶與原告之事由
    ，未於施工期限內完工，解除系爭契約為由，依民法第179
    條規定，訴請葉家慶及原告返還已受領之報酬84萬元及法定
    遲延利息，經本院以109年度建字第8號民事事件審理後，業
    以本院109年度建字第8號民事判決諭知原告（即本件之被告
    ）之訴駁回，嗣因無人上訴而告確定。
四、本件之爭點：
　㈠兩造間是否曾就系爭工程及系爭工程以外工程訂立承攬契約
    ？
　㈡如兩造曾就就系爭工程及系爭工程以外工程訂立承攬契約，
    原告依兩造訂立之承攬契約，請求被告給付61萬2,938元及
    遲延利息，有無理由？　
五、得心證之理由： 
　㈠兩造間是否曾就系爭工程及系爭工程以外工程訂立承攬契約
    ？
　　1.按債權債務之主體，以締結契約之當事人為準，契約成立
      生效後，因契約所生之債權債務關係即存在於該締約之當
      事人間。而締約之當事人為何人，應以締約當時之事實及
      其他一切證據資料作為判斷之標準（最高法院109年度台
      上字第2638號判決參照）。
　　2.本件原告主張被告與其訂立系爭契約，將系爭工程交由其
      承攬，雙方約定系爭工程之報酬為120萬元，為被告所否
      認，抗辯：原告當初陳稱其係家益工程行之代理人，與伊
      訂立契約之當事人應為葉家慶等語。經查：
　　　⑴觀諸卷附原告主張與被告就系爭工程訂立之系爭契約前
        言記載「立合約書人：業主李勝嘉……（以下稱甲方）  
        承包商家益工程行……（以下稱乙方）  茲因乙方（按：
        指家益工程行）承包甲方（按：指被告）鋼鐵結構增建
        4樓層工程，雙方同意訂定合約條款如下，以資互相遵
        守：……」等語；且系爭契約當事人簽章欄「業主」處，
        有被告之簽名；當事人簽章欄「承包商」處，則經人簽
        署家益工程行之名稱，並蓋用載有「家益工程行」、「
        負責人：葉家慶」等語之印章印文，有系爭契約影本1
        份附卷可參（參見本院卷第91頁）；且被告於107年12
        月12日乃與經由原告所代理、由葉家慶出資設立之家益
        工程行訂立系爭契約，將系爭工程交由家益工程行承攬
        ，亦為兩造所不爭執；復酌以獨資商號，乃個人獨自出
        資以商號名義經營事業，獨資商號並無獨立之人格，以
        該商號為營業所生權利義務仍歸諸出資之個人。足認系
        爭契約之當事人應為葉家慶與被告，原告並非系爭契約
        之當事人。
　　　⑵至原告雖於系爭契約當事人簽章欄「公司名稱」處下方
        之「代表人」處，簽署自己之姓名，惟觀諸系爭契約當
        事人簽章欄「承包商」處，既經人簽署家益工程行之名
        稱，並蓋用載有「家益工程行」、「負責人：葉家慶」
        等語之印章印文，已如前述，可知其真意，應在表示原
        告為家益工程行之代理人，代理葉家慶獨資設立之家益
        工程行與被告訂立系爭契約，對於系爭契約當事人之認
        定，並無影響。另原告主張：系爭工程係由伊接洽，由
        伊出面簽約，嗣並由伊施工等語，為被告言詞辯論時所
        不爭執，固堪信為真正。惟按，法律行為並非必由本人
        親自為之，委由他人代理，亦無不可；另除承攬契約有
        特約禁止或承攬人為定作人完成之工作具有專屬性，否
        則，承攬人無須親自完成工作；而系爭工程亦無專屬性
        可言，此觀諸系爭契約所載家益工程行應為被告完成工
        作之內容自明，是系爭工程由何人接洽、由何人出面簽
        約，嗣由何人施工，與系爭契約當事人為何人，並無必
        然之關係。原告前揭主張，對於系爭契約當事人之認定
        ，亦無影響。
　　　⑶從而，原告主張被告與其訂立系爭契約，將系爭工程交
        由其承攬之事實，不足採信。被告抗辯：原告當初陳稱
        其係家益工程行之代理人，與伊訂立契約之當事人應為
        葉家慶等語，應堪信為實在。
　　3.本件原告另主張被告將系爭工程以外工程交由原告承攬，
      雙方約定報酬為130萬元之事實，雖據其提出訴外人順晹
      有限公司出具之報價單影本2份為證（參見本院卷第21頁
      、第22頁），惟為被告所否認，抗辯：伊從未就系爭工程
      以外工程與原告約定，並無系爭工程以外工程存在等語。
      查，觀諸原告所提出順晹有限公司出具之報價單影本2份
      ，「業主名稱」欄均記載「家益工程行」等語，而無原告
      之姓名，且其上均未記載施工之地點，所載內容是否為原
      告將系爭工程以外工程轉交順晹有限公司承攬時，順晹有
      限公司之報價，即非無疑，自難據以認定被告曾將系爭工
      程以外工程交由原告承攬。況且，被告既未與原告訂立系
      爭契約，將系爭工程交予原告承攬，有無另將系爭工程以
      外工程交由原告承攬之可能，亦待商榷。此外，原告復未
      能舉出其他證據以實其說，原告前揭部分之主張，亦無足
      取。
　  4.從而，足見兩造間未曾就系爭工程及系爭工程以外工程訂
      立承攬契約。　　
 ㈡如兩造曾就就系爭工程及系爭工程以外工程訂立承攬契約，原
   告依兩造訂立之承攬契約，請求被告給付61萬2,938元及遲延
   利息，有無理由？
　 1.按債權為對於特定人之權利，債權人只能向債務人請求給
     付，而不能向債務人以外之人請求給付（最高法院106年度
     台上字第1667號判決參照）。次按，稱承攬者，謂當事人
     約定，一方為他方完成一定之工作，他方俟工作完成，給
     付報酬之契約；報酬應於工作交付時給付之，無須交付者
     ，應於工作完成時給付之，民法第490 條第1 項、第505條
     第1項定有明文。是除當事人間另有特約外，定作人僅對於
     承攬人完成之工作，始負有給付報酬之義務（最高法院109
     年度台上字第2824號判決參照）。
   2.查，兩造間既未曾就系爭工程及系爭工程以外工程訂立承
     攬契約，已如前述，自無論述如兩造曾就就系爭工程及系
     爭工程以外工程訂立承攬契約，原告依兩造訂立之承攬契
     約，請求被告給付61萬2,938元及遲延利息，有無理由之必
     要。
　 3.何況，縱使原告為系爭契約之當事人，兩造間曾就系爭工
     程及系爭工程以外工程訂立承攬契約，因系爭契約第6條僅
     約定被告應於訂約之日給付報酬42萬元；於系爭工程完成4
     成時，給付報酬42萬元；於系爭工程完成8成時，給付30萬
     元；於系爭工程完成驗收時，給付墊酬6萬元，有系爭契約
     影本1份在卷可按（參見本院卷第87頁至第91頁）；且原告
     並未舉證兩造間就系爭工程以外工程有被告應於完成前，
     給付報酬之約定；而系爭工程完成部分不足8成，系爭工程
     以外工程並未完成，被告業已給付報酬84萬元，此為兩造
     所不爭執，則依前揭說明及兩造間之約定，原告目前亦不
     得請求被告給付系爭工程之其餘報酬及系爭工程以外工程
     之報酬。
　 4.從而，原告主張依兩造訂立之承攬契約，請求被告給付61
     萬2,938元及遲延利息，應屬無據。
六、綜上所述，原告主張依兩造訂立之承攬契約，請求被告給付
    61萬2,938元及遲延利息，為無理由，應予駁回。
七、本件事證已臻明確，兩造其餘攻擊防禦方法，經核與本件判
    決結果不生影響，爰不一一論述，附此敘明。
八、據上論結，本件原告之訴為無理由，依民事訴訟法第78條，
    判決如主文。
中    華    民    國   110    年    4     月    13    日
                  民事第一庭  法  官  伍逸康
以上正本係照原本作成。　　　　　　　　　
如不服本判決，應於送達後20日內，向本院提出上訴狀並表明上
訴理由，如於本判決宣示後送達前提起上訴者，應於判決送達後
10日內補提上訴理由書（須附繕本）。如委任律師提起上訴者，
應一併繳納上訴審裁判費。
中　　華　　民　　國　　110 　年　　4 　　月　　13　　日
　　　　　　　　　　　　　　　書記官  康紀媛